臺灣高等法院臺中分院民事判決　八十九年度重上字第一二七號
　　　上　訴　人　丙○○
　　　上　訴　人　甲　○
　　　上　訴　人　乙○○
　　　法定代理人　王亞男
右當事人間拆屋還地事件，上訴人對於中華民國八十九年五月十九日臺灣南投地方法
院八十七年度重訴字第八○號第一審判決提起上訴，本院判決如左：
      主      文
上訴駁回。
第二審訴訟費用由上訴人丙○○負擔百分之五十八，上訴人甲○負擔百分之四十，餘
由上訴人乙○○負擔。
      事      實
甲、上訴人方面：
一、聲明：求為判決：
（一）、原判決廢棄。
（二）、被上訴人在第一審之訴及假執行之聲請均駁回。
（三）、第一、二審訴訟費用由被上訴人負擔。
二、陳述：除引用原判決書之記載外，補稱：
（一）、被上訴人為管理機關，坐落南投縣鹿谷鄉○○段第一○七、一○八、一一一
　　　　號土地，被上訴人於六十八年六月二十三日及同年十一月十一日分別與上訴
　　　　人就兩造間前就系爭土地所簽訂之竹林保管契約續約。嗣上訴人以系爭土地
　　　　經編列為溪頭遊樂區公共設施用地為由，依竹林保管契約第四條之規定，於
　　　　七十一年一月二十三日，以竹山郵局第六九五、六九六號存證信函，對上訴
　　　　人丙○○、甲○表示終止竹林保管契約。原審解釋竹林保管契約書第四條：
　　　　「管理處有因施業上之必要，而對各保管林木有所處理時，保管人應遵照管
　　　　理處之指示，不得異議」，認為依該契約之文義及目的，顯賦予被上訴人基
　　　　於國家整體公共利益之考量，保留其終止契約及處分系爭林木之權限，並排
　　　　除保管人之異議權，以貫徹並落實政府之政策，否則被上訴人又如何為國有
　　　　林地之有效管理？
（二）、惟查：兩造簽訂之竹林保管契約書第八條約定：「保管人如有違背以上各條
　　　　所定之事項時，任憑管理處隨時收回竹林，取消保管權，吊銷許可證，其情
　　　　節較重者，並願依法辦理，保管人不得異議。」，故被上訴人得收回竹林，
　　　　取消保管權之規定，為保管契約第八條，而非第四條。因此，竹林保管契約
　　　　書第四條之約定，係就保管竹林之管理所為之約定，不應擴張解釋被上訴人
　　　　有依該條約定，逕行終止竹林保管契約之權利。此參照「保管竹林」係日本
　　　　據台期間，台灣總督府自民前二年起五年內，依照「台灣林野調查規則」施
　　　　行林野調查，以確定官有權或民有權。當時演習林已存在之墾地或竹林，如
　　　　墾民主張業主權並依規定提出申請者，登錄為民有地，如未依規定期限提出
　　　　業主權者，歸官有林，而由台北帝國大學（台灣大學前身）與墾民簽訂竹林
　　　　保管契約，仍由墾民管業之歷史沿革，於竹林保管人無違反竹林保管契約之
　　　　情形，被上訴人依約無逕終止竹林保管契約，收回竹林之權利。
（三）、縱認被上訴人有權以施業上之必要為由，逕自終止竹林保管契約，惟是否有
        「施業上之必要」自應為具體的調查，原審僅以被上訴人主張，系爭土地業
        經劃入溪頭風景區公共設施用地，即判定確有施業上的必要，而就：
　　　(1)被上訴人於七十一年初前，即已規劃溪頭風景特定區範圍，然延至八十七年
　　　　間才提起本件訴訟，其間溪頭風景區之經營良好，其施設亦未依原訂計劃執
　　　　行，因此，是否有必要將系爭土地供作公共設施用地，已非無疑。
　　　(2)被上訴人得收回者，僅屬計劃範圍內供公共設施使用之保管竹林土地，就計
　　　　劃範圍外之保管竹林，自不得以施業上之必要為由逕自收回。因此，就系爭
　　　　土地是否全部均坐落於公共設施用地範圍內，自應予以查明，原審就此漏未
　　　　審酌，亦有未洽。
乙、被上訴人方面：
一、聲明：求為判決如主文。
二、陳述：除引用原判決書之記載外，補稱：
（一）、上訴人謂：「被上訴人得收回竹林，取消保管權之約定為保管契約第八條，
        而非第四條。因此竹林保管契約書第四條之約定，係就保管竹林之管理所為
        之約定，不應擴張解釋被上訴人有依該條約定逕行終止竹林保管契約之權利
        」云云。惟按：
　　　(1)原判決理由謂：「．．．（保管契約第四條）依該契約之文義及目的，顯賦
　　　　予原告基於國家整體公共利益之考量，保留其終止契約及處分系爭林木之權
　　　　限，並排除保管權人之異議權，以貫徹並落實政府之政策，否則原告又如何
　　　　為國有林木之有效管理？」云云，顯與契約文義及締約精神相符。
　　　(2)尤其是兩造於締結系爭保管竹林契約時，並未約定契約期限，如果真如上訴
　　　　人主張之：被上訴人只能依據系爭契約第八條，而不能依據第四條來終止系
　　　　爭契約的話，則無異是主張被上訴人將無法配合政府施政及公共利益考量之
　　　　需求來收回系爭土地，果真如此的話，被上訴人如何能夠盡其管理人之權責
　　　　，由是即知，上訴人之上揭主張，絕非兩造締約時之真意。
　　　(3)至於上訴人另舉日據時代之例為其主張之依據，惟一方面被上訴人否認上訴
　　　　人該一主張，另方面亦因國家政府不同、法制不同、且政策不同，是故更無
　　　　必須援用遵照日本政府舊例之理！
（二）、上訴人另以「被上訴人於七十一年初前，即已規劃溪頭風景特定區範圍，然
　　　　延至八十七間才提起本件訴訟」以及「系爭土地是否全部均坐落於公共設施
　　　　用地範圍內，自應予以查明」云云為由，而主張被上訴人對於系爭土地並無
　　　　施業上之必要。惟按：
　　　(1)系爭各筆土地均座落於計畫中之「林間停車場」、「露營區」、及「植物園
　　　　」等各區之內。此等事實，除了有起訴狀證四之計畫圖說為憑外，更有台灣
　　　　省住宅及都市發展局於民國七十年二月編定（嗣於七十年十二月及七十一年
　　　　五月兩次修訂之「溪頭森林遊樂特定區主要計劃書」當中之「計劃構想示意
　　　　圖」及「計劃示意圖」為據。是故，系爭各筆土地絕對是全部均坐落於公共
　　　　設施用地範圍之內。
　　　(2)近十數年來，國人休閒旅遊之需求日益熾熱，而溪頭森林遊樂特定區的入口
　　　　處，其設施簡陋且欠缺完備之事實，早經批評多時，尤其大門入口之後直至
　　　　旅館區之間，僅有一條狹窄彎曲，且又陡峭的爬坡車道之事實，最為外界詬
　　　　病。揆之其因，無非就是上訴人等少數二、三位林農至今一直霸占著林地，
　　　　不肯歸還國家機關所致。
      理      由
一、被上訴人起訴主張：上訴人丙○○、甲○分別於六十八年六月二十三日及同年十
    一月十一日與被上訴人簽訂竹林保管契約，嗣因前開土地業經政府編列溪頭遊樂
    特定區公共設施用地，被上訴人乃依兩造間之竹林保管契約第四條：管理處有因
    施業上之必要而對各保管竹林有所處理時，保管人應遵照管理處之指示不得異議
    之規定，而於七十一年一月二十三日分以竹山郵局第六九五、第六九六號存證信
    函對渠二人為終止上開保管契約及收回各該保管林地之意思表示，惟上訴人丙○
    ○、甲○於兩造間保管契約終止後仍繼續佔用系爭土地，另上訴人乙○○與被上
    訴人間並無任何契約關係竟佔有如鑑定書所示Ａ部分土地，被上訴人自得依前揭
    保管竹林契約第四條及民法第七百六十七條之規定，訴請上訴人拆除各該占有土
    地之地上物後，將土地返還予被上訴人，上訴人則以：系爭保管契約第四條係指
    管理上之處置而言，不包括終止租約在內，故本件終止不合法，且其請求權已罹
    於時效等語置辯。
二、被上訴人主張系爭坐落南投縣鹿谷鄉○○段第一０七、第一０八及第一一一號三
    筆土地，係中華民國國有之土地，被上訴人為管理機關，六十八年六月二十三日
    及同年十一月十一日，被上訴人分別與上訴人丙○○、甲○簽訂竹林保管契約，
    嗣系爭土地因經政府編列溪頭遊樂特定區公共設施用地，被上訴人乃依兩造間之
    竹林保管契約第四條之規定：於七十一年一月二十三日分別以竹山郵局第六九五
    、第六九六號存證信函對渠二人為終止上開保管契約及收回各該保管林地之意思
    表示，惟上訴人丙○○、甲○於兩造間保管契約終止後仍繼續佔用系爭土地，其
    中丙○○佔有如台灣省政府地政處土地測量局八十八年二月八日鑑定書所示第一
    ０七號土地上Ｊ、Ｋ、Ｌ、Ｍ、Ｎ、Ｏ部分及第一０八號土地內Ｑ部分及第一一
    一號土地內Ｒ部分土地供己使用，另上訴人甲○則占有同段第一０七號土地上如
    前開鑑定圖所示Ｂ、Ｃ、Ｄ、Ｅ、Ｆ、Ｇ、Ｈ、Ｉ部分及第一０八號土地內如上
    揭鑑定圖所示Ｐ部分土地，另上訴人乙○○佔有同段第一０七號土地上如鑑定圖
    所示Ａ部分土地之事實，為上訴人所不爭執，且有國立台灣大學農學院竹林保管
    許可證、存證信函及照片等為證，復經原審履勘現場且囑託台灣省政府地政處土
    地測量局鑑測無訛，並製有勘驗筆錄、鑑定書等為證，堪信為真實。
三、雖上訴人抗辯：本件終止不合法云云。但查依被上訴人與上訴人丙○○、甲○間
    有關竹木保管人遵守條約第四條明定：「管理處有因施業上之必要而對各保管林
    木有所處理時保管人應遵照管理處之指示，不得異議」，依該契約之文義及目的
    ，顯賦予被上訴人基於國家整體公共利益之考量，保留其終止契約及處分系爭林
    木之權限，並排除保管人之異議權，以貫澈並落實政府之政策，否則被上訴人又
    如何為國有林地之有效管理？上訴人辯稱施業上之必要有所處理，僅指為管理上
    之處置而言，不包括法律上之終止權在內云云，與契約文義、締約精神不符，自
    難採信，至於上訴人另舉日據時代之例為其主張之依據，惟為被上訴人否認，且
    因國家政府不同、法制及政策不同，更無必須援用日本政府舊例之理。尤其是兩
    造於締結系爭保管竹林契約時，並未約定契約期限，果如上訴人主張之：被上訴
    人只能依據系爭契約第八條，而不能依據第四條來終止系爭契約的話，則無異是
    主張被上訴人將無法配合政府施政及公共利益考量之需求來收回系爭土地，果爾
    ，被上訴人如何能夠盡其管理人之權責？由是即知，上訴人之上揭主張，絕非兩
    造締約時之真意。上訴人另以「被上訴人於七十一年初前，即已規劃溪頭風景特
    定區範圍，然延至八十七間才提起本件訴訟」以及「系爭土地是否全部均坐落於
    公共設施用地範圍內，自應予以查明」云云為由，而主張被上訴人對於系爭土地
    並無施業上之必要。惟按：系爭各筆土地均座落於計畫中之「林間停車場」、「
    露營區」、及「植物園」等各區之內。此等事實，除了有起訴狀證四之計畫圖說
　　為憑外（見原審卷第二十四頁），更有台灣省住宅及都市發展局於民國七十年二
　　月編定（嗣於七十年十二月及七十一年五月兩次修訂）之「溪頭森林遊樂特定區
　　主要計劃書」當中之「計劃構想示意圖」及「計劃示意圖」為據（見本院卷第三
　　十二頁至三十五頁）。是故，系爭各筆土地全部均坐落於公共設施用地範圍之內
　　，已無可疑。至被上訴人願發放給上訴人補償費，乃行政給付之一種，要與其是
　　否有終止權無涉。
四、復查：已登記不動產所有人之回復請求權，無民法第一百二十五條消滅時效之適
    用（大法官釋字第一０七號解釋意旨參照），本件系爭竹林地乃中華民國所有之
    國有地，此有土地登記簿謄本在卷足稽，是被上訴人於七十一年一月二十三日向
    上訴人丙○○、甲○為終止之意思表示後，縱遲於十五年後始提起所有物返還之
    請求，揆諸前開說明，亦不生時效消滅之問題。至上訴人乙○○與被上訴人間既
    無任何契約關係存在，其自無任何占有系爭Ａ部分土地之正當權源。從而被上訴
    人本於無權占有之法律關係請求上訴人拆除地上物，並返還原判決所附鑑定圖所
　　示各該占有部分之土地，洵屬有據，應予准許。原審為上訴人敗訴之判決，並依
　　兩造之聲請，分別為准、免假執行之宣告，並無不合，上訴意旨仍執陳詞，指摘
　　原判決不當，沒有理由，應予駁回。
據上論結：本件上訴為無理由，依民事訴訟法第四百四十九條第一項、第七十八條、
第八十五條第一項但書，判決如主文。
中　　　華　　　民　　　國　　九十一　　年　　　一　　　月　　二十二　　日
~B1民事第三庭審判長法　官　陳照德
~B2　　　　　　　　法　官　陳成泉
~B3　　　　　　　　法　官　曾謀貴
右為正本係照原本作成。
如對本判決上訴，須於收受判決送達後二十日內向本院提出上訴書狀，其未表明上訴
理由者，應於提出上訴後二十日內向本院提出上訴理由書（須按他造人數附具繕本）
，並繳納送達用雙掛號郵票拾份（每份參拾肆元）。
上訴時應提出委任律師或具有律師資格之人之委任狀；委任有律師資格者，另應附具
律師及格證書及釋明委任人與受任人有民事訴訟法第四百六十六條之一第一項但書或
第二項（詳附註）所定關係之釋明文書影本。
~B　　　　　　　  書記官　林振甫
中　　　華　　　民　　　國　　九十一　　年　　　一　　　月　　二十二　　日
附註：
民事訴訟法第四百六十六條之一（第一項、第二項）
對於第二審判決上訴，上訴人應委任律師為訴訟代理人。但上訴人或其法定代理人具
有律師資格者，不在此限。
上訴人之配偶、三親等內之血親、二親等內之姻親，或上訴人為法人、中央或地方機
關時，其所屬專任人員具有律師資格並經法院認為適當者，亦得為第三審訴訟代理人
。
　　　　　　　　　　　　　　　　　　　　　　　　　　　　　　　　　　　　Ｙ
